【裁判字號】    99,易,17
【裁判日期】    990531
【裁判案由】    違反化妝品衛生管理條例等
【裁判全文】
臺灣士林地方法院刑事判決                99年度易字第17號
公  訴  人  臺灣士林地方法院檢察署檢察官
被      告  鴻藥企業有限公司
兼代表人    乙○○
上列被告因違反化粧品衛生管理條例等案件，經檢察官提起公訴
（98年度偵字第13020 號），因所犯最重本刑為三年以下有期徒
刑之罪，本院判決如下：
    主  文
乙○○意圖欺騙他人，而就商品之品質，為虛偽之標記，處有期
徒刑月，如易科罰金以新臺幣壹仟元折算壹日；又明知為意圖
欺騙他人，而就商品之品質，為虛偽之標記之商品而販賣，處有
期徒刑月，如易科罰金以新臺幣壹仟元折算壹日；又犯化粧品
衛生管理條例第二十七條第一項之非法製造化粧品罪，處有期徒
刑月，如易科罰金以新臺幣壹仟元折算壹日；應執行有期徒刑
陸月，如易科罰金以新臺幣壹仟元折算壹日。
鴻藥企業有限公司因負責人犯化粧品衛生管理條例第二十七條第
一項之非法製造化粧品罪，科罰金新臺幣伍萬元。
乙○○所涉自民國91年7 月間起至93年11月底止之違反化粧品衛
生管理條例罪嫌部分無罪。
鴻藥企業有限公司所涉自民國91年7 月間起至93年11月底止之違
反化粧品衛生管理條例罪嫌部分免訴。
    事  實
一、乙○○為設於臺北市○○區○○路46號6 樓之1 之鴻藥企業
    有限公司（以下稱鴻藥公司）之負責人，並於民國89年間在
    臺北縣汐止市○○路○ 段206 號9 樓申請設立貝兒化粧品有
    限公司（以下稱貝兒化粧品公司，民國92年1 月3 日更名為
    臺灣貝兒生技工程有限公司，地址變更為臺北市○○區○○
    路46號6 樓之1 ，業已於98年2 月8 日廢止）以從事化粧品
    之販售業務，且於89年間以貝兒化粧品公司名義申請設立工
    廠（工廠登記證編號00-0 00000-00） 以從事化粧品之製造
    ，嗣於91年7 月31日遭註銷工廠登記，詎乙○○明知其所販
    售之「象皮膏」、「伊貝兒天然低敏面膜」、「微風亮白緊
    緻面膜」等化粧品均係於91年7 月31日前由貝兒化粧品公司
    所申請設立之工廠所製造，竟意圖欺騙消費者，自94年8 月
    4 日起至96年11月12日止，於上開「象皮膏」、「伊貝兒天
    然低敏面膜」、「微風亮白緊緻面膜」等化粧品之包裝上標
    示不實之製造日期、有效期限或保存期限，使人誤信上開化
    粧品之保存期限而認品質無虞，並以鴻藥公司之名義分批售
    予不知情之漢柏國際有限公司（以下稱漢柏公司）為總經銷
    ，經轉售各地藥局以販售之；又其明知化粧品之製造，非經
    領有工廠登記證者，不得為之，竟另自95年5 月22日起至98
    年7 月13日止，委由領有化粧品工廠登記證之加貝生技有限
    公司（以下稱加貝公司）製成桶裝之洗面霜原料，再由未領
    有工廠登記證之鴻藥公司進行分裝、充填及包裝等製程，而
    以「海藻深層潔面霜」之名義對外販售，詎其明知上開化粧
    品並非貝兒化粧品公司於領有工廠登記證期間內所製造，竟
    承前意圖欺騙消費者之犯意，而於上開「海藻深層潔面霜」
    化粧品之包裝上虛偽標記製造商為臺灣貝兒生技工程有限公
    司及其工廠登記證編號，使人誤信上開化粧品係由領有工廠
    登記證之廠商所製造而認品質無虞，並以鴻藥公司之名義分
    批售予不知情之漢柏公司為總經銷，經轉售各地藥局以販售
    之，均足生損害於主管機關對於化粧品管理之正確性及消費
    者之權益。嗣經高雄縣衛生局於98年4 月7 日、4 月29日分
    別在位於高雄縣仁武鄉○○○路100 巷26號之五加國際有限
    公司查獲上開虛偽標記之「象皮膏」800 支（抽驗2 支）、
    在位於高雄縣鳥松鄉○○村○○路107- 2號新佑生藥局查獲
    上開虛偽標記之「伊貝兒天然低敏面膜」11包（查扣1 包）
    及民眾曾文良於98年5 月10日（起訴書誤載為13日）檢舉時
    所提供上開虛偽標記之「微風亮白緊緻面膜」1 盒（8 片）
    、「海藻深層潔面霜」1 盒等產品，始悉上情。
二、案經臺北市政府衛生局函請臺灣士林地方法院檢察署檢察官
    偵查起訴。
    理  由
壹、本件被告鴻藥企業有限公司及乙○○所犯均係最重本刑為三
    年以下有期徒刑之罪，是依刑事訴訟法第284 條之1 規定，
    應毋庸行合議審判；按被告以外之人於審判外之言詞或書面
    陳述，除法律有規定者外，不得作為證據；又被告以外之人
    於審判外之陳述，雖不符合同法第159 條之1 至第159 條之
    4 之規定，但經當事人於審判程序同意作為證據，法院審酌
    該言詞陳述或書面陳述作成時之情況，認為適當者，亦得為
    證據；又當事人、代理人或辯護人於法院調查證據時，知有
    第159 條第1 項不得為證據之情形，而未於言詞辯論終結前
    聲明異議者，視為有前項之同意，刑事訴訟法第159 條第1
    項及第159 條之5 分別定有明文。查本判決下列所引用之各
    該被告以外之人所為審判外之陳述以及其他書面陳述，雖屬
    傳聞證據，惟當事人於本院準備程序及審判期日中均未予爭
    執，且迄至言詞辯論終結前亦未再聲明異議，本院審酌上開
    證據資料製作時之情況，尚無違法不當之瑕疵，亦認為以之
    作為證據應屬適當，依刑事訴訟法第159 條之5 規定，認前
    揭證據資料均有證據能力。
貳、有罪部分：
  一、訊據被告即鴻藥公司之負責人乙○○固不否認有於上開「
      象皮膏」、「伊貝兒天然低敏面膜」、「微風亮白緊緻面
      膜」等化粧品之包裝上標示不實之製造日期、有效期限或
      保存期限以販售，且亦不否認於前揭時地將所製造之「海
      藻深層潔面霜」之化粧品包裝上標記製造商為臺灣貝兒生
      技工程有限公司及其工廠登記證編號等事實，然矢口否認
      有何公訴意旨所稱之違反化粧品衛生管理條例、虛偽標記
      及販售虛偽標記之商品等犯行，辯稱：上開「象皮膏」、
      「伊貝兒天然低敏面膜」、「微風亮白緊緻面膜」等化粧
      品所標示之製造日期、有效期限或保存期限雖有不實，但
      不影響該商品之品質；又上開「海藻深層潔面霜」係委由
      領有化粧品工廠登記證之加貝公司所製造，自無違反化粧
      品衛生管理條例而非法製造化粧品之情事云云。經查：
  （一）漢柏公司於94年8 月4 日起至96年11月12日止曾向被告
        鴻藥公司購入「象皮膏」、「伊貝兒天然低敏面膜」、
        「微風亮白緊緻面膜」等化粧品乙節，業經證人即五加
        國際有限公司之甲○○於本院審理中證述在卷，並有漢
        柏公司所提出之估價單及統一發票影本在卷可稽；又被
        告乙○○於偵審中均供稱所販售之「象皮膏」、「伊貝
        兒天然低敏面膜」、「微風亮白緊緻面膜」等化粧品均
        係貝兒化粧品公司之工廠登記證註銷前內所製造等語，
        而依卷附貝兒化粧品公司之工廠登記資料觀之，註銷登
        記核准日期為91年7 月31日，觀諸扣案之「象皮膏」、
        「伊貝兒天然低敏面膜」、「微風亮白緊緻面膜」等化
        粧品包裝上所標示之製造日期、有效期限或保存期限，
        並據以推估製造日期之結果均為91年7 月31日以後，亦
        有臺灣士林地方法檢察署勘驗筆錄及扣案前開化粧品之
        外包裝影本在卷可稽，足見上開「象皮膏」、「伊貝兒
        天然低敏面膜」、「微風亮白緊緻面膜」等化粧品所標
        示之製造日期、有效期限或保存期限確有虛偽不實之情
        事；又被告乙○○明知上開「象皮膏」、「伊貝兒天然
        低敏面膜」、「微風亮白緊緻面膜」等化粧品均為91年
        7 月31日前所製造而仍於其包裝上為不實之標記，並進
        而販售不知情之消費者，自難謂無欺騙他人之意圖。
  （二）鴻藥公司於自95年5 月22日起至98年7 月13日止，委由
        領有化粧品工廠登記證之加貝公司製成桶裝之洗面霜原
        料乙情，業經證人即加貝公司之游建宏於偵查中證述在
        卷，且為被告乙○○所不否認，並有加貝公司所提出之
        統一發票影本附卷可參；又證人即臺北市政府衛生局之
        丙○○於本院審理中雖證稱：「（問：鴻藥企業有限公
        司本身並無化粧品工廠登記證，但委託有化粧品工廠登
        記證之公司製作產品，是否合法？）只要產品來源是合
        法工廠的產品就是合法。」等語，然其於同日亦證稱：
        「（問：如果甲工廠委託乙工廠生產原料，再由甲工廠
        做裝填的行為，甲工廠是否算製造？）算。」、「（問
        ：是否產品生產流程，只要有涉及其中一部分就算製造
        ？）是。」、「（問：在你們的認定之中，代工及部分
        加工之區別為何？）代工是全部委託他人生產，只負責
        經銷，部分加工是也有參與部分生產流程。」、「（問
        ：以本案來說，生產面膜的原料，再用原料塗在不織布
        上，是否也算製造？）是。」、「（問：以大桶原料分
        裝成小桶，是否也算製造？）分裝也算是。」等語，觀
        諸被告乙○○於本院審理中自承確曾將加貝公司所製作
        之洗面霜原料進行分裝、充填及包裝等行為，足見被告
        乙○○確曾為上開「海藻深層潔面霜」之化粧品製造行
        為；又貝兒化粧品公司之工廠登記業於91年7 月31日核
        准註銷登記，而上開化粧品之製造日期為95年5 月22日
        起至98年7 月13日，顯非貝兒化粧品公司於領有工廠登
        記證期間內所製造，參以被告乙○○自承鴻藥公司並未
        領有化粧品工廠之登記證，觀諸加貝公司所提出之統一
        發票上所載買受人均為鴻藥公司，足見被告鴻藥公司確
        有未領有工廠登記證而從事化粧品製造之情事。又扣案
        之「海藻深層潔面霜」之化粧品包裝上確有標記製造商
        為臺灣貝兒生技工程有限公司及其工廠登記證編號，此
        有臺灣士林地方法檢察署勘驗筆錄及扣案前開化粧品之
        外包裝影本在卷可稽，而上開化粧品既非貝兒化粧品公
        司所製造已如前述，自難認無虛偽標記之情事，是被告
        乙○○明知該等事實而於包裝上為不實之標記，並進而
        販售不知情之消費者，自難謂無欺騙他人之意圖。
      綜上所述，被告兼鴻藥公司之負責人乙○○上開所辯，要
      屬事後卸責之詞，不足採信。本件事證明確，渠等犯行均
      堪認定，應予依法論科。
  二、查化粧品之製造，非經領有工廠登記證者，不得為之，化
      粧品衛生管理條例第15條第1 項定有明文。被告乙○○係
      未領有工廠登記證之被告鴻藥公司之負責人，其於95年5
      月22日起至98年7 月13日間未依規定從事化粧品之製造，
      係違反化粧品衛生管理條例第15條第1 項之規定，應依同
      條例第27條第1 項論科，而被告鴻藥公司則依同條例第27
      條第3 項之規定，科以同法第27條第1 項之罰金。又被告
      乙○○於上開化粧品包裝所為之標示行為，另犯刑法第25
      5 條第1 項之虛偽標記罪及同法第255 條第2 項之販賣虛
      偽標記商品罪。又被告鴻藥公司及乙○○係以化粧品之銷
      售為其業務，渠等基於從事上開業務所為之化粧品製造、
      標示及販賣等行為，本質具有反覆實施同一行為之特性，
      是被告鴻藥公司及乙○○於上開期間內所為多次之化粧品
      製造、標示及販賣等行為，均係基於單一犯意接續為之，
      應僅論以一罪。又被告乙○○所犯上開三罪，犯意各別，
      罪名互異，應予分論併罰。爰審酌被告鴻藥公司及乙○○
      未依規定領有工廠登記證而從事化粧品之製造，並於上開
      化粧品之包裝上為前述不實內容之標記，影響主管機關對
      於化粧品管理之正確性及消費者之權益，復於犯後僅坦承
      部分犯行，及被告乙○○之品行、犯罪之動機、目的、手
      段、所生危害、所得利益、經營規模及犯罪後態度等一切
      情狀，分別量處如主文第一項及第二項所示之刑，並就被
      告乙○○部分諭知易科罰金之折算標準及定其應執行刑。
、無罪及免訴部分：
  一、公訴意旨略以：被告乙○○係址設臺北市○○區○○路46
      號6 樓之1 之被告鴻藥公司之負責人，前於民國89年間在
      臺北縣汐止市○○路○ 段206 號9 樓申請設立貝兒化粧品
      。被告乙○○並於89年間以貝兒化粧品公司名義申請設立
      工廠（工廠登記證編號：00-000000-00）生產化粧品，惟
      工廠於91年7 月31日遭註銷登記，詎被告乙○○明知化粧
      品之製造，非經領有工廠登記證者，不得為之，竟自91年
      7 月間某日起至93年11月底止，在未領有工廠登記證之臺
      北縣新莊市○○路某處，製造數量不詳之「象皮膏」、「
      伊貝兒天然低敏面膜」、「微風亮白緊緻面膜」等化粧品
      。因認被告乙○○上開行為係違反化粧品衛生管理條例第
      15條第1 項之規定而涉有同條例第27條第1 項之非法製造
      化粧品罪嫌，而被告鴻藥公司則依同條例第27條第3 項之
      規定論處。
  二、被告乙○○部分：
  （一）按被告未經審判證明有罪確定前，推定其為無罪；又犯
        罪事實應依證據認定之，無證據不得認定犯罪事實；又
        不能證明被告犯罪者，應諭知無罪之判決，刑事訴訟法
        第154 條第1項、第2 項及第301 條第1 項分別定有明
        文。又事實之認定，應憑證據，如未能發現相當證據，
        或證據不足以證明，自不能以推測或擬制之方法，為裁
        判基礎（最高法院40年度臺上字第86號判例參照）。另
        認定犯罪事實所憑之證據，雖不以直接證據為限，間接
        證據亦包括在內；然而無論直接或間接證據，其為訴訟
        上之證明，須於通常一般之人不致有所懷疑，而得確信
        其為真實之程度者，始得據為有罪之認定，倘其證明尚
        未達到此一程度，而有合理之懷疑存在時，即無從為有
        罪之認定，亦有最高法院76年度臺上字第4986號判例可
        資參照。況刑事訴訟法第161 條第1 項亦規定，檢察官
        就被告犯罪事實，應負舉證責任，並指出證明之方法，
        是檢察官對於起訴之犯罪事實，應負提出證據及說服之
        實質舉證責任，倘其所提出之證據，不足為被告有罪之
        積極證明，或其指出證明之方法，無從說服法院以形成
        被告有罪之心證，基於無罪推定之原則，自應為被告無
        罪判決之諭知，最高法院92年度臺上字第128 號著有判
        例可資參照。
  （二）公訴意旨認被告乙○○上開行為違反化粧品衛生管理條
        例第15條第1 項之規定而涉有同條例第27條第1 項之非
        法製造化粧品罪犯行，無非係以：前揭犯罪事實，業據
        證人即泰億攪拌機械企業有限公司（以下簡稱泰億公司
        ）負責人汪聖及員工陳沛青於偵查中證述在卷，並有
        鴻藥公司寄放製造化粧品機器之單據及泰億公司91年8
        月30日日記帳影本在卷可稽為其主要論據。訊據被告乙
        ○○固不否認確曾製造「象皮膏」、「伊貝兒天然低敏
        面膜」、「微風亮白緊緻面膜」等化粧品之事實，然堅
        詞否認有何公訴意旨所稱上開違反化粧品衛生管理條例
        犯行，辯稱：上開化粧品均係於貝兒化粧品公司所申請
        設立之化粧品工廠於91年7 月31日註銷登記前所製造等
        語。經查：證人汪聖雖於偵查中證稱貝兒化粧品公司
        曾將機器寄放於泰億公司等語，並提出寄庫單據一紙在
        卷可參，然該寄庫單據所載日期為93年12月1 日，是依
        該等單據僅足以認定被告乙○○確曾於93年12月1 日將
        該機器寄放於泰億公司之事實；又證人陳沛青於偵查中
        雖證稱：鴻藥公司曾將機器設備委託泰億公司由汐止搬
        回該公司，後因至新莊開業，而於91年左右要求將機器
        搬至新莊，之後又要求將之搬回泰億公司等語，並有卷
        附之泰億公司91年8 月30日日記帳影本可參，而依日記
        帳影本所載內容觀之，鴻藥公司之機器設備係於90年10
        月至91年7 月寄放在泰億公司，且該機器設備確係由汐
        止拆回再運至新莊，然證人陳沛青於偵查中亦證稱：「
        （問：依你們了解這些機器可否生產面膜？）攪拌機是
        可以攪拌原料，但他的機器已經很舊了，有2 、30年，
        是否能生產面膜我不知道…」等語，觀諸證人即銷售上
        開品之五加公司之甲○○於本院審理中證稱：其未曾至
        工廠查看等語，自難逕認被告乙○○確曾在新莊以上開
        機器設備從事化粧品之製造行為；又被告乙○○於偵審
        中均自承其所銷售上開產品內所載製造日期均為不實之
        標示等語，自難僅以扣案產品內所標示製造日期及保存
        期限逕為認定各該產品之實際製造日期，況依卷內現存
        事證亦無從認定扣案之「象皮膏」、「伊貝兒天然低敏
        面膜」、「微風亮白緊緻面膜」等化粧品顯非於91年7
        月31日前所製造，是被告乙○○所涉前開違反化粧品衛
        生管理條例犯行，尚屬無從證明。此外，復查無其他積
        極證據足資證明被告乙○○有何公訴意旨所稱之違反化
        粧品衛生管理條例犯行，依照前開之說明，自應就被告
        乙○○所涉此部分違反化粧品衛生管理條例犯行為無罪
        之諭知。
  三、被告鴻藥公司部分：
  （一）按案件時效已完成者，應諭知免訴之判決，刑事訴訟法
        第302 條第2 款定有明文。次按，於中華民國94年1 月
        7 日刑法修正施行前，其追訴權或行刑權時效已進行而
        未完成者，比較修正前後之條文，適用最有利於行為人
        之規定，為民國95年7 月1 日施行之刑法施行法第8 條
        之1 所明定。查修正後刑法第80條第1 項及修正前刑法
        第80條第1 項關於追訴權時效期間之規定不同，修正後
        刑法所定追訴權時效期間較長，表示行為人被追訴之期
        限較久，自屬對行為人不利，比較結果自以修正前刑法
        第80條之規定較有利於行為人，本件關於追效權時效，
        自應適用修正前刑法第80條之規定，是關於追訴權時效
        之停止進行及其期間之計算，亦應一體適用修正前刑法
        第83條之規定。又按，追訴權因下列期間內不行使而消
        滅：拘役或罰金者，一年；前項期間自犯罪成立之日起
        算。但犯罪行為有連續或繼續之狀態者，自行為終了之
        日起算，修正前刑法第80條第1 項第5 款及第2 項亦定
        有明文。
  （二）經查：公訴意旨認被告鴻藥公司於91年7 月間某日起至
        93年11月底所為上開違反化粧品衛生管理條例之犯行，
        係違反化粧品衛生管理條例第15條第1 項之規定，應依
        同條例第27條第3 項之規定論處，而上開罪名之法定刑
        為罰金，是其追訴權之時效期間為一年；又鴻藥公司所
        涉此部分違反化粧品衛生管理條例犯行，與前開論罪科
        刑之95年5 月22日起至98年7 月13日止之違反化粧品衛
        生管理條例犯行，期間相距已達數年之久，顯難認有何
        事實上或裁判上一罪之關係，而公訴人迄至98年7 月21
        日始就上開自91年7 月間某日起至93年11月底所為違反
        化粧品衛生管理條例之犯行開始偵查，並於98年10月28
        日始向本院提起公訴，迄於98年11月9 日繫屬本院，是
        被告鴻藥公司所涉上開違反化粧品衛生管理條例之犯行
        ，其追訴權時效顯已完成，揆諸前揭之說明，自應就被
        告鴻藥公司所涉此部分違反化粧品衛生管理條例犯行，
        逕為免訴判決之諭知。
據上論斷，應依刑事訴訟法第284 條之1 、第299 條第1 項前段
、第301 條第1 項前段、第302 條第2 款，化粧品衛生管理條例
第15條第1 項、第27條第1 項、第3 項，刑法第11條、第255 條
第1 項、第2 項、第51條第5 款、第41條第1 項，刑法施行法第
1 條之1 ，判決如主文。
本案經檢察官鄭富城到庭執行職務
中    華    民    國    99    年    5     月    31    日
                  刑事第八庭法  官  黃雅君
以上正本證明與原本無異。
如不服本判決應於收受判決後10日內向本院提出上訴書狀，並應
應敘述具體理由。其未敘述上訴理由者，應於上訴期間屆滿後20
日內向本院補提理由書(均須按他造當事人之人數附繕本)「切勿
逕送上級法院」。
                            書記官  簡湘雲
中    華    民    國    99    年    5     月    31    日
附錄本案論罪科刑法條：
化粧品衛生管理條例第15條第1 項、第27條第1 項、第3 項，刑
法第255 條第1 項、第2 項

司法院資訊處製作；財團法人民間司法改革基金會備份。
